【裁判字號】    95,重訴,453
【裁判日期】    970414
【裁判案由】    分割共有物
【裁判全文】
臺灣板橋地方法院民事判決             95年度重訴字第453號
原      告  丙○○○即被繼承.
            丁○○即被繼承人.
            甲○○即被繼承人.
共      同
訴訟代理人  張菀萱律師
被      告  戊○○
            乙○○○
共      同
訴訟代理人  劉承斌律師
複代理人    謝思賢律師
            己○○
上列當事人間請求分割共有物事件，經本院於民國97年3 月31日
言詞辯論終結，判決如下：
    主  文
原告與被告乙○○○共有如附表壹所示二筆土地准予變價分割，
並按如附表壹備註欄所示原告與被告乙○○○應有部分之比例分
配價金。
原告與被告戊○○共有如附表貳所示之建物（含增建部分）准予
變價分割，並按如附表貳所示原告與被告戊○○應有部分之比例
分配價金。
訴訟費用由被告戊○○、乙○○○各負擔四分之一，餘由原告負
擔。
    事實及理由
一、程序方面：
    本件原告陳維仁於民國95年10月24日提起本件訴訟，於訴訟
    進行中之96年2 月9 日死亡，而由其繼承人丙○○○、丁○○、甲○○於96年3月19日具狀聲明承受本件訴訟。
二、原告主張：原告等之被繼承人陳維仁原與被告戊○○共有如
    附表貳所示坐落台北縣板橋市○○段第1828建號建物一至四
    樓（門牌號碼：台北縣板橋市○○路○段183 號），應有部
    分各二分之一。另上開建物之基地即如附表壹所示坐落台北
    縣板橋市○○段第330 、325 地號土地原為原告等之被繼承
    人陳維仁與被告乙○○○共有，應有部分亦各二分之一。陳
    維仁與被告戊○○為兄弟，被告二人則為夫妻關係。陳維仁
    死亡後，由原告等繼承陳維仁上開不動產。而上開不動產並
    無不能分割之情形，兩造亦未訂有不能分割之協議，因兩造
    對上開不動產管理方式意見不一，致上開不動產閒置多年，
    故依民法第823 條第1 項及第824 條之規定，訴請准予裁判
    分割系爭共有之不動產等語。並聲明請求以變價分割之方式
    變買系爭共有物以價金分配。
三、被告主張：被告希望以原物分割，但如不行也能接受變價分
    割等語。
四、兩造不爭執之事實：
  (一)如附表壹所示系爭2 筆土地原為原告等之被繼承人陳維仁與
    被告乙○○○所共有，應有部分各二分之一。
  (二)如附表貳所示系爭建物（含如附圖B 、C 、D 所示未辦保存
    登記之增建部分）原為原告等之被繼承人陳維仁與被告戊○○所共有，應有部分各二分之一。
  (三)系爭2 筆土地為系爭建物所坐落之基地。
  (四)陳維仁與被告戊○○為兄弟，被告二人則為夫妻關係。陳維
    仁於96年2 月9 日死亡，由原告等繼承陳維仁系爭土地及系
    爭建物之應有部分。
  (五)兩造就系爭土地及建物並無不為分割之約定，亦未達成分割
    之協議。
五、按各共有人，得隨時請求分割共有物。但因物之使用目的不
    能分割或契約訂有不分割之期限者，不在此限，民法第823
    條第1 項定有明文。查本件系爭如附表壹所示之土地2 筆為
    原告等與被告乙○○○共有，應有部分各二分之一。另系爭
    2 筆土地上之如附表貳所示之建物（含增建部分）為原告等
    與被告戊○○所共有，應有部分亦各二分之一，有原告提出
    之系爭土地及建物登記謄本附卷為證。原告既為系爭土地及
    建物之共有人，系爭土地及建物復無因物之使用目的而有不
    能分割之情形，且兩造就系爭土地及建物亦無不分割之特約
    ，或訂有不分割之期限，此並為兩造所不爭執，故原告於兩
    造無法達成分割協議時，依據民法第823 條第1 項之規定，
    訴請裁判分割系爭土地及建物，於法即無不合。
六、次按共有物之分割方法，不能依協議決定者，法院得因任何
    共有人之聲請，命以原物分配於各共有人，或變賣共有物，
    以價金分配於各共有人，民法第824 條第2 項亦定有明文。
    且請求分割共有物之訴，應由法院依前開規定命為適當之分
    配，不受任何共有人主張之拘束。審判上共有物分割方法，
    在德、日、瑞民法，固以原物分割為原則，價金分配為例外
    ，但我民法對於二者，則無分軒輊，均應由法院斟酌當事人
    之聲明，共有物之性質、經濟效用及全體共有人之利益等公
    平決定之，其分割方法縱使選擇兩者之一或併用兩者，亦屬
    無妨，但就同一共有物對於全體共有人，應採相同之分割方
    法。又按分割共有物以消滅共有關係為目的，其分割方法，
    除因該土地內部分土地之使用目的不能分割（如為道路），
    或部分共有人明示就其分得部分，仍願維持共有關係外，不
    得就該部分土地不予分割或將共有物之一部分歸部分共有人
    共有，使創設另一新共有關係（最高法院88年度臺上字第12
    10號、88年度臺上字第1932號、88年度臺上字第3155號、89
    年度臺上字第1010號、89年度臺上字第1797號判決意旨參照
    ）。
七、經查：本件被告戊○○僅為系爭土地之共有人；被告乙○○○僅為系爭建物之共有人。故原告原起訴主張之分割方法A
    ，即將系爭建物一樓及系爭土地應有部分1/4 分歸一造，將
    系爭建物二至四樓及系爭土地應有部3/4 分歸另一造；及分
    割方法B ，即將系爭建物一、三樓及系爭土地應有部分1/2
    分歸一造，將系爭建物二、四樓及系爭土地應有部1/2 分歸
    另一造，乃均係就原告與不同被告共有之數共有物合併分割
    ，自於法不合。且就系爭土地部分，依A 方案，應屬應有部
    分之移轉；依B 方案，則與原共有之型態相同，意即不論依
    A 或B 方案，兩造仍係共有關係，形同未分割，顯均不符前
    開法文所規定之分割方法。次查：系爭第330 地號土地面積
    為56平方公尺，系爭第325 地號土地面積為115 平方公尺，
    合計171 平方公尺。而系爭2 筆土地為系爭建物坐落之基地
    ，系爭建物連同附表貳所示增建部分所占用系爭土地之面積
    已達156.99平方公尺（及如附圖所示A 、B 、C 部分），另
    有部分增建占用鄰地（第324-6 地號土地；如附圖所示D 部
    分）；又系爭建物共四層樓，一至四樓均以內梯相通，並有
    增建未辦保存登記之外梯，四樓為原告居住使用，一至三樓
    則為空屋，業經本院履勘現場，並囑託板橋地政事務所人員
    測量，製有勘驗筆錄、複丈成果圖（如附圖）附卷可稽，且
    有系爭建物之相片在卷可參（見本院卷(一)第84至86頁、第21
    1 至219 頁）。故原告等與被告戊○○就系爭建物縱得以分
    層之方式為原物分割；然因原告就系爭土地仍請求予以裁判
    分割，即原告並不同意就系爭土地仍與被告乙○○○保持共
    有關係，則系爭土地因有系爭四層樓建物坐落占用達系爭土
    地約92% 之面積之故，而無法以原物分割之方式為分割。然
    如僅就系爭建物以分層方式為原物分割，而就系爭土地為變
    價分割，系爭土地將可能因變賣結果由第三人買受，而導致
    系爭建物與坐落之基地分屬不同人所有之情形，使法律關係
    更為複雜。是原告請求就系爭土地及系爭建物均予以變價分
    割，被告雖表示希望以原物分割，但亦表明如無法原物分割
    也能接受變價分割。故本院就上開調查結果，參酌前揭說明
    ，認系爭土地及系爭建物均以變價方式為分割，始符合兩造
    之利益。
八、綜上所述，本院審酌上情，認就系爭土地及建物均以變賣分
    割之方式為適當之分割方法，並分別按兩造如附表壹、附表
    貳備註欄所示之應有部分比例分配價金。
九、從而，原告依民法第823 條第1 項之規定，起訴請求分割原
    告等與被告乙○○○共有之系爭如附表壹所示之2 筆土地、
    原告等與被告戊○○共有之系爭如附表貳所示建物（含增建
    部分），洵屬有據，應予准許。
結論：原告之訴為有理由，依民事訴訟法第78條、第80條之1 ，
判決如主文。
中    華    民    國    97    年    4     月    14    日
                  民事第一庭    法  官  黃信樺
以上正本係照原本作成
如對本判決上訴，須於判決送達後20日內向本院提出上訴狀
中    華    民    國    97    年    4     月    14    日
                                書記官  李佳靜
┌───────────────────────────────────────────────┬───────┐
│附表壹（土地附表）：                                                                          │              │
├───────────────────────────┬─┬────────────┬────┼───────┤
│        土          地          坐          落        │地│    面            積    │        │              │
├───┬────┬────┬────┬────────┤  ├──┬──┬──────┤權利範圍│  備  註      │
│縣  市│鄉鎮市區○   段   ○ ○  段 │  地        號  │目│公頃│公畝│  平方公尺  │        │              │
│      │        │        │        │                │  │    │    │            │        │              │
├───┼────┼────┼────┼────────┼─┼──┼──┼──────┼────┼───────┤
│臺北縣│板橋市  │民權    │        │0000-0000       │建│    │    │59.00       │全部    │原告丙○○○、│
│      │        │        │        │                │  │    │    │            │        │丁○○、甲○○│
│      │        │        │        │                │  │    │    │            │        │應有部分二分之│
│      │        │        │        │                │  │    │    │            │        │一；被告陳許秀│
│      │        │        │        │                │  │    │    │            │        │貞應有部分二分│
│      │        │        │        │                │  │    │    │            │        │之一。        │
├───┼────┼────┼────┼────────┼─┼──┼──┼──────┼────┼───────┤
│臺北縣│板橋市  │民權    │        │0000-0000       │建│    │    │115.00      │全部    │原告丙○○○、│
│      │        │        │        │                │  │    │    │            │        │丁○○、甲○○│
│      │        │        │        │                │  │    │    │            │        │應有部分二分之│
│      │        │        │        │                │  │    │    │            │        │一；被告陳許秀│
│      │        │        │        │                │  │    │    │            │        │貞應有部分二分│
│      │        │        │        │                │  │    │    │            │        │之一。        │
└───┴────┴────┴────┴────────┴─┴──┴──┴──────┴────┴───────┘
┌───────────────────────────────────────────────────────┐
│附表貳（建物附表）：                                                                                          │
├──┬──────────┬─────┬────┬──┬──────┬─────┬────┬─────────┤
│建號│建物門牌            │坐落地號  │主要建材│層數│層次及面積（│附屬建物（│權利範圍│  備  註          │
│    │                    │          │        │    │平方公尺）  │平方公尺）│        │                  │
├──┼──────────┼─────┼────┼──┼──────┼─────┼────┼─────────┤
│1828│台北縣板橋市○○路一│板橋市民權│鋼筋混凝│四層│1層：120.95 │陽台：    │全部    │原告丙○○○、陳曉│
│    │段183號             │段第325 、│土造    │    │2層：135.10 │17.68     │        │慧、甲○○應有部分│
│    │                    │330 地號  │        │    │3層：135.10 │平台：5.89│        │二分之一；被告陳鴻│
│    │                    │          │        │    │4層：135.10 │          │        │恭應有部分二分之一│
│    │                    │          │        │    │騎樓：14.15 │          │        │。                │
├──┼──────────┼─────┼────┼──┼──────┼─────┤        │                  │
│    │台北縣板橋市○○路一│板橋市民權│        │    │室內增建每層│          │        │                  │
│    │段183 號增建（未辦保│段第325 、│        │    │各4 平方公尺│          │        │                  │
│    │存登記）            │324-6 地號│        │    │、樓梯增建每│          │        │                  │
│    │                    │          │        │    │層各12平方公│          │        │                  │
│    │                    │          │        │    │尺、樓梯增建│          │        │                  │
│    │                    │          │        │    │每層各0.3 平│          │        │                  │
│    │                    │          │        │    │方公尺（如附│          │        │                  │
│    │                    │          │        │    │圖B 、C 、D │          │        │                  │
│    │                    │          │        │    │所示）      │          │        │                  │
└──┴──────────┴─────┴────┴──┴──────┴─────┴────┴─────────┘


司法院資訊處製作；財團法人民間司法改革基金會備份。
